【裁判字號】    90,上易,336
【裁判日期】    891229
【裁判案由】    偽造文書
【裁判全文】
台灣高等法院台中分院刑事判決                     九十年度上易字第三三六號
    上  訴  人
    即  被  告  甲○○
    選任辯護人  洪大明
                王文君
右上訴人因偽造文書案件，不服台灣苗栗地方法院中華民國八十九年十二月二十九日
第一審判決（民國八十六年度易更字第一號，起訴案號：台灣新竹地方法院檢察署八
十五年度偵字第一二五０三號），提起上訴，本院判決如左：
    主  文
上訴駁回。
    事實及理由
一、本案經本院審理結果，認第一審判決認事用法並無不當，量刑亦稱妥適，應予維
    持，並引用第一審判決書記載之事實、證據及理由（如附件）。而於第一審判決
    第二面第九行之「苗栗縣顫份鎮」更正為「苗栗縣頭份鎮」；於第六面第九行之
    「末交出附表」，更正為「未交出附表」；第七面第十四行之「訴字第八四０號
    八十六年」更正為「訴字第八四０號八十四年」。
二、上訴人上訴意旨略謂伊係將第一審判決附表所示之線外土地（以下稱系爭土地）
    的土地所有權狀置於風土建設股份有限公司（下稱風土公司），伊未曾為公司保
    管及管理土地所有權狀；並且伊未以書面授權徐祺文出售系爭土地云云。惟查：
（一）被告於原審審理時既已自承有口頭委由徐祺文出面八十年五月一日之協調會，
      以弭平馮有富等仲介人之紛爭，僅是否認有以書面授權徐祺文出售系爭土地（
      見原審卷第三０五頁至第三０六頁）。且被告於另案台灣新竹地方法院調查時
      ，就伊因當時生病故授權徐祺文代為處理一事，復已供稱：「他（徐祺文）在
      我生病時，代我處理事務」（見台灣新竹地方法院八十四年訴字第八四０號卷
      第二十九頁）。又被告於民國（下同）八十年七月十日，發予蔡國安、馮有富
      之存證信函中，亦載明：「二、查本人前委任徐淇文（應為徐祺文之誤）代為
      出席，但並未特別授權，故徐淇文以代理人名義所訂八十五年五月一日同意書
      ，對本人不生效力」等語，有該存證信函影本一紙在卷足供稽考（見同上卷第
      九五頁）。是可見被告確有委由徐祺文出席馮有富等於八十五年五月一日在蔡
      國安住處之協調會之情，當無疑義。
（二）又馮有富等仲介人於上開協調會中決議，並作成同意書一紙，商定「甲○○應
      備產權移轉文件，由徐祺文負責交付」，並且議定由甲○○通知為伊保管系爭
      土地所有權狀之廖順和代書將土地所有權狀交予徐祺文一節，則有該同意書一
      紙在卷可稽（見同上卷第二十二頁）。另外，廖順和於八十年六月二十二日，
      發予甲○○之存證信函亦稱：「台端於民國八十年五月十日與馮有富君委託本
      人辦理土地所有權移轉之案件，依據台端等之八十年五月一日訂立之同意書內
      ，其土地地號筆數及面積，與台端交予本人之土地所有權狀面積、地號、筆數
      均不足，本人曾多次口頭向台端及馮君反應，至今尚未消息」等語，亦有該存
      證信函影本在卷可參（見同上卷九十七頁），是可見當時甲○○確係將土地所
      有權狀交予廖順和保管。並且，於上揭甲○○發予蔡國安、馮有富之存證信函
      中，亦已載明：「三、至於徐淇文擅向代書廖順和取去文件，本人已催告徐淇
      文限期交還中」（見同上卷第九五頁）。是足見雖廖順和為被告保管之土地所
      有權狀可能或有短少，但是被告確有將土地所有權狀交予廖順和保管，且之後
      徐祺文依上開八十年五月一日之同意書，向廖順和取去土地所有權狀一事，被
      告亦確知之甚詳。
（三）綜上，徐祺文既係依上開同意書之內容，向廖順和取去土地所有權狀，且被告
      就此節亦已明知。被告雖辯稱伊未「特別」授權徐祺文出席上開八十年五月一
      日協調會，即伊對徐祺文之授權有所限制，且未開具書面委任書云云。但是被
      告既然明知該系爭土地所有權狀係由徐祺文等人取走，並無遺失之情，則伊於
      風土公司董事長王文玉向伊索取土地所有權狀時，伊即應向徐祺文等人追索，
      依合法程序請求返還，但被告卻向地政機關以遺失為由，申請書狀補發，是被
      告使公務員登載不實之犯意甚明。至於被告上開辯解縱然屬實，亦與被告是否
      涉犯使公務員登載不實之罪責無涉，並不足採。故被告犯行應足堪認定。因此
      ，被告上訴並無理由，應予駁回。
三、再者，被告行為後，刑法第四十一條業經立法院通過修正為「犯最重本刑為五年
    以下有期徒刑以下之刑之罪，而受六個月以下有期徒期或拘役之宣告，因身體、
    教育、職業、家庭之關係或其他正當事由，執行顯有困難者，得以一元以上三元
    以下折算一日，易科罰金。但確因不執行所宣告之刑，難收矯正之效，或難以維
    持法秩序者，不在此限」，並改列為同法第四十一條第一項（另增訂第二項：併
    合處罰之數罪，均有前項情形，其應執行之刑逾六月者，亦同）。並經總統於九
    十年一月十日公布，同年月十二日生效，本件自應依刑法第二條第一項前段規定
    ，適用修正公布之新法諭知易科罰金之折算標準。原審判決就此不及論述，因而
    漏未引用刑法第二條第一項前段、第四十一條第一項之規定，惟不影響其判決之
    結果，本院附此更正之。
據上論斷，應依刑事訴訟法第三百六十八條、第三百七十三條，判決如主文。
本案經檢察官乙○○到庭執行職務。
中      華      民      國    九十     年     四     月    二十五       日
                                  台灣高等法院台中分院刑事第八庭
                                        審判長法  官  羅  得  村
                                              法  官  陳  賢  慧
                                              法  官  林  輝  煌
右正本證明與原本無異。
不得上訴。
                                              書記官  吳  宗  玲
中      華      民      國    九十     年     四     月    二十六       日
                                                                        Ｆ
台灣苗栗地方法院刑事判決                            八十六年度易更字第一號
    公  訴  人  臺灣新竹地方法院檢察署檢察官
    被      告  甲○○  男  六十一歲（民國○○○年○月○○日生）
                        國民身分證統一編號：Ｊ一0000000號
                        住苗栗縣頭份鎮○里○鄰○○路二十二號
    選任辯護人  洪大明  律師
                張玉琳  律師
                王文君  律師
右列被告因偽造文書案件，經檢察官提起公訴（臺灣新竹地方法院檢察署八十五年度
偵字第一二五０三號），經本院於中華民國八十六年六月六日以八十六年度易字第四
七號判決不受理，經臺灣苗栗地方法院檢察署檢察官提起上訴，經臺灣高等法院於八
十六年九月二十四日以八十六年度上易字第五八二一號判決原判決撤銷，發回更審，
本院判決如左：
    主      文
甲○○連續明知為不實之事項，而使公務員登載於職務上所掌之公文書，足以生損害
於公眾，處有期徒刑陸月，如易科罰金，以參佰元折算壹日。緩刑參年。
    事      實
一、甲○○係風土建設股份有限公司（下簡稱風土公司）股東，於民國七十八年間與
    馮有富、李松順、蔡國安、譚金來、陳天炎、張古傳、鄧渙賢、許乾瑞等人，本
    係受曰商株式會社第一都市開發公司（下稱第一公司）之委託，仲介搜購苗栗縣
    頭份鎮之部分土地，欲經營高爾夫球場，嗣因所搜購之坐落苗栗頭份鎮尖山下及
    濫坑段之四十七筆土地（下簡稱線外土地）非屬第一公司之所委託購買範圍，第
    一公司並不願購買亦不願給付渠等仲介費用，風土公司乃於七十八年八月三十日
    將上開土地信託登記在甲○○名下。而被告曾於八十年二月六日因其所有附表所
    示線外土地所有權狀遺失，委託代書廖順和向苗栗縣頭份鎮地政事務所申請書狀
    補發，並將上開權狀三十五張交由廖順和保管。嗣因馮有富等人未能取得上揭買
    賣土地仲介費用，上揭人乃於八十年五月一日在苗栗縣顫份鎮○○路六十四號蔡
    國安住處集合協議有關線外士地之解決辦法，因甲○○生病乃出具委任書委託徐
    祺文代理出席並負責處理有關線外土地問題，會中並共同決議將信託登記甲○○
    名下坐落如附表所示之線外土地先辦埋所有權移轉登記予蔡國安或馮有富名下保
    管，待第一公司給付仲介費後再返還線外土地，並作成同意書，甲○○並通知為
    其保管上揭土地所有權狀之廖順和代書將土地所有權狀交予徐祺文以便辦理過戶
    。嗣因蔡國安、馮有富與第一公司間仍有債務糾紛，徐祺文遂末交出上揭線外土
    地所有權狀，而暫由廖順和保管。嗣同年七月十日，徐祺文、李松順、蔡國安、
    許乾瑞、黃桂松、陳天炎等人訂立協議書，協議將線外土地以每台甲新台幣（下
    同）五十萬元出售予吳榮鏜，並約定上揭土地登記於甲○○之所有權狀由徐祺文
    負責交付吳榮鏜，並於數日後，吳榮鏜與徐祺文遂約定於苗栗縣頭份鎮李有發代
    書處交付土地移轉登記相關權狀及證明文件，徐祺文於經過甲○○之同意後，乃
    至廖順和代書處取出如附表所示線外土地土地所有權狀、印鑑證明及契約書至李
    有發代書處親自交付予吳榮鏜，惟因吳榮鏜發現仍有部分糾紛，仍不欲購買而當
    場將土地所有權狀全部交由李有發保管，過戶事宜至此延宕下來。詎甲○○明知
    附表所示線外士地之所有權狀已由徐祺文交付他人辦理土地所有權移轉登記並未
    遺失，竟反悔而於八十年七月十日以存證信函通知蔡國安、馮有富二人否認曾授
    權徐祺文於同年五月一日代理其所訂立之同意書，竟基於使公務員登載不實之概
    括犯意，先後於八十一年五月十二日以附表所示之線外土地所有權狀及八十二年
    二月八日以附表所示線外土地中地號四之四、四之六、四十四之二、五四一、五
    四二、五四八之四、五四八之八、五六０土地所有權狀已遺失為由，分別立具切
    結書委託不知情之代書廖順和、林雯玲向苗栗縣頭份鎮地政事務所申請書狀補發
    ，連續使該管公務員賴松萍將該不實事項登載於職務上所掌之公文書收件簿上，
    並依法定程序予以公告三十日，於公告期滿無人異議後而分別補發如附表所示線
    外士地所有權狀（三十五張）及附表所示線外土地中地號四之四、四之六、四十
    四之二、五四一、五四二、五四八之四、五四八之八、五六０之土地所有權狀（
    八張），足以生損害於地政機關管理地政之正確性。
二、案經臺灣新竹地方法院告發移送臺灣新竹地方法院檢察署檢察官偵查起訴。
    理      由
一、訊據被告甲○○對於右揭時地委託代書廖順和、林雯玲向苗栗縣頭份地政事務所
    申請補發如附表所示線外士地之所有權狀之事實固坦承不諱，惟矢口否認有何偽
    造文書犯行，辯稱：附表所示線外士地所有權狀本來係放在風土公司，是風土公
    司董事長王文玉至苗栗縣頭份鎮找他說上揭土地所有權狀遺失，伊才去申請補發
    ；伊亦未出具委任書委託徐祺文代為處理線外土地之事宜，伊不知道權狀在何處
    云云。惟查：
（一）附表所示線外士地原係風土公司出資購買而於七十八年八月三十日信託登記在
      被告名下之事實，業據被告供述甚詳，復經證人王文玉於本院審理中到庭證述
      屬實，復有土地登記簿謄本及土地所有權狀各三十五份在卷可憑，被告係附表
      所示線外士地之所有權人，自堪認定。而本件被告是否涉有使公務員登載不實
      之偽造文書犯行，首須審究者厥為被告於申請補發土地所有權狀時，土地所有
      權狀是否真遺失抑或未遺失而在他人持有中被告謊稱遺失而申請補發﹖合先敘
      明。
（二）查被告於八十年間因生病為解決線外土地問題，乃委託徐祺文代為處理並出具
      委任書予徐祺文，於八十年五月一日由徐祺文代理被告與馮有富、李松順、蔡
      國安、譚金來、陳天炎、張古傳、鄧渙賢、許乾瑞等人在苗栗縣顫份鎮○○路
      六十四號蔡國安住處訂立同意書，同意將原信託登記於被告名下如附表所示線
      外土地先辦埋所有權移轉登記予蔡國安或馮有富名下保管，被告並通知為其保
      管上揭土地所有權狀之廖順和代書將土地所有權狀交予徐祺文以便辦理過戶，
      等情，業據證人徐祺文、蔡國安迭於偵審中到庭證述明確（參見臺灣新竹地方
      法院檢察署八十五年度偵字第一二五０三號偵查卷宗十二頁反面、第八十四頁
      正反面、本院八十七年七月十七日、八十九年九月八日、同年十月三十一日訊
      問筆錄），並有委任書、同意書各一紙附卷可稽。被告雖否認伊有出具委任書
      委任徐祺文訂立上揭同意書，惟查，徵諸證人徐祺文於本院審理中證述是被告
      朋友張古傳介紹伊給被告，而被告為委託伊解決線外土地問題乃與伊及張古傳
      共同至代書吳榮孫處由吳榮孫寫委任書（參見本院八十九年九月八日訊問筆錄
      ），核與證人張古傳證述：「（問：介紹他們認識的目的何在﹖）要處理土地
      的事。」、「（問：是不是被告委任徐祺文解決土地的事﹖）是，被告買的土
      地有糾紛。」（參見本院八十九年九月八日訊問筆錄）及證人吳榮孫證述：「
      （問：【提示委任書】，這是不是你的筆跡﹖）是。」、「（問：你為何會寫
      這張委任書﹖）徐祺文和被告來我的事務所，說有線外土地要處理，所以要我
      寫委託書。」、「（問：這上面被告的簽名，是不是你簽的﹖）是。是被告叫
      我寫的。」、「（問：章是不是你蓋的﹖）被告自己蓋的」、「（問：八十年
      五月一日同意書是不是也是你寫的﹖）是。」等語相符，而參以被告於本院審
      理中亦自承伊有主動請張古傳介紹認識徐祺文後，拜託徐祺文代為處理線外土
      地之事等情（參見本院八十九年十月六日訊問筆錄），被告因生病為解決線外
      土地問題，而委託徐祺文代為處理並出具委任書予徐祺文乙節，應堪認定。至
      證人廖順和於本院審理中雖到庭證述被告未將附表所示線外土地所有權狀交由
      伊保管云云，惟徵諸證人廖順和於偵查中證述：「沒有拿權狀給我，徐祺文有
      說要給我辦，但他一直沒有提出蔡國安、馮有富自耕證明資料，後來沒辦權狀
      又拿走了。」（參見前開偵查卷第十四頁反面）等語，顯見上開土地所有權狀
      被告曾交付由廖順和保管，證人廖順和於本院審理中翻異前供，自係迴護被告
      之詞，其證言自不足為採。是被告上揭辯解，顯不足採信。
（三）次查，嗣因蔡國安、馮有富與第一公司間仍有債務糾紛，徐祺文遂末交出附表
      所示線外土地所有權狀，而暫由廖順和保管，並於八十年七月十日，由徐祺文
      代理被告與李松順、蔡國安、許乾瑞、黃桂松、陳天炎等人訂立協議書，協議
      將線外土地以每台甲五十萬元出售予吳榮鏜，並約定上揭土地所有權狀由徐祺
      文負責交付吳榮鏜，吳榮鏜與徐祺文遂約定於苗栗縣頭份鎮李有發代書處交付
      上開土地移轉登記之相關權狀及印鑑證明等文件，徐祺文並經被告同意至廖順
      和處取出附表所示線外土地所有權狀、印鑑證明及買賣契約書至李有發處親自
      交予吳榮鏜，嗣因吳榮鏜不欲購買乃當場將土地所有權狀全部交由李有發保管
      等情，業據證人吳榮鏜、徐祺文迭於偵審中證述甚詳（參見前開偵查卷第十三
      頁正反面、第八十四頁反面、八十七頁反面至八十八頁反面及本院八十七年五
      月二十九日、八十九年九月八日訊問筆錄），核與證人蔡國安於偵查中證述：
      「（問：後來甲○○有無依協議將土地所有權狀交出來辦過戶﹖）有的。本來
      是要交給吳榮鏜代辦，他說那麻煩，我就轉交李有發保管。前幾天我才問李有
      發，他才說他將權狀交給譚金來了。」（參見前開偵查卷第十三頁正面）等語
      及於本院審理中供述：「甲○○將土地權狀交給徐祺文，透過徐祺文將權狀交
      李有發代書保管」、「當時在李有發家中，我有看見土地權狀交給李有發代書
      保管。」等情相符，並有協議書一份附卷可稽，證人李有發雖到庭證述上開土
      地所有權狀未交給伊保管揆諸前揭說明，顯係迴護被告之詞，不足採信。是被
      告知悉附表所示線外土地之所有權狀係由李有發保管甚明。
（三）再查，李有發保管之上揭土地所有權狀係由譚金來取走，而後譚金來持上開土
      地所有權狀向吳榮鏜借款，因吳榮鏜發現前揭權狀為何會在譚金來手上，乃將
      之扣留，並於譚金來在台灣新竹地方法院被訴偽造文書案件審理中，由吳榮鏜
      庭呈法院扣案（參見台灣新竹地方法院八十四年度訴字第八四０號八十六年十
      一月二日訊問筆錄）等情，業據證人吳榮鏜於本院審理中證述甚詳（參見前開
      偵查卷第五頁反面及本院八十九年九月八日訊問筆錄），核與證人蔡國安於偵
      查中亦證述：「本來是要交給吳榮鏜代辦，他說那麻煩，我就轉交李有發保管
      。前幾天我才問李有發，他才說他將權狀交給譚金來了。」（參見前開偵查卷
      第十三頁正面）等語相符，參以被告於本院審理中亦自承：「（問：後來權狀
      是誰保管﹖）是譚金來保管，譚金來之後權狀誰保管我就不知道。」（參見本
      院八十八年十二月十日訊問筆錄）等語，是上揭土地所有權狀最後係由譚金來
      自李有發處取走，且被告知之甚詳乙節，亦堪認定。
（四）復查，被告於八十年七月十日以存證信函通知蔡國安、馮有富二人否認曾授權
      徐祺文於同年五月一日代理其所訂立之同意書乙節，固有存證信函一紙在卷可
      參，惟倘被告苟未委任徐祺文代為處理線外土地事宜及將土地所有權狀交予廖
      順和保管，則何以其於上開存證信函內容第三項載明：「至於徐淇文（按係徐
      祺文之筆誤）擅向代書廖順和取去文件，本人已催告徐淇文限期交還中。」等
      語﹖是被告顯然有將附表所示線外土地所有權狀交予廖順和保管，則證人徐祺
      文證述本件係因被告委任伊處理線外土地，事後被告因風土公司不同意始否認
      上開情事等情，自堪採信。
（五）末查，被告於八十一年五月十二日以附表所示線外土地所有權狀已遺失為由，
      立具切結書委託不知情之代書廖順和、林雯玲向苗栗縣頭份鎮地政事務所申請
      書狀補發等情，迭據被告於偵審中供述甚明，復有切結書、印鑑證明書、苗栗
      縣頭份地政事務所書狀作廢公告稿、被告國民身分證、戶籍謄本、土地登記申
      請書、土地登記簿謄本等件附卷可稽，揆諸前揭說明，被告既明知附表所示線
      外土地所有權狀在譚金來處並未遺失，竟逕行向苗栗縣頭份地政事務所申報遺
      失並申請補發，其使公務員登載不實之犯意甚明。綜上所述，被告所辯，顯係
     事後卸責之詞，自不足採。從而，本件事證明確，其偽造文書犯行堪以認定，
      應予以依法論科。
二、核被告所為，係犯刑法第二百十四條之使公務員登載不實罪。被告利用不知情之
    代書廖順和、林雯玲向苗栗縣頭份鎮地政事務所申請書狀補發，為間接正犯。又
    公訴人雖未敘及被告於八十二年二月八日以附表所示線外土地中地號四之四、四
    之六、四十四之二、五四一、五四二、五四八之四、五四八之八、五六０土地所
    有權狀已遺失為由，立具切結書委託不知情之代書廖順和、林雯玲向苗栗縣頭份
    鎮地政事務所申請書狀補發，使該管公務員賴松萍將該不實事項登載於職務上所
    掌之公文書收件簿上，並依法定程序予以公告三十日，於公告期滿無人異議後而
    補發如附表所示線外土地中地號四之四、四之六、四十四之二、五四一、五四二
    、五四八之四、五四八之八、五六０土地所有權狀（八張）之使公務員登載不實
    犯行。惟被告此部分犯行與檢察官起訴部分，有連續犯裁判上一罪關係，屬同一
    事實，為起訴效力所及，本院自應併予審理判決，附此敘明。被告先後二次犯行
    ，時間緊密，犯罪構成要件相同，顯係基於概括犯意為之，為連續犯，應依刑法
    第五十六條規定，以一罪論，並加重其刑。爰審酌被告犯罪動機乃因與其他土地
    仲介人間存有糾紛，難以自右揭仲介人處取得所有權狀，始甘冒刑責而申報遺失
    補發，核其犯罪之情節尚非嚴重，且被告並未供以作犯罪之用及犯後態度良好等
    一切情狀，量處如主文所示之刑，並諭知易科罰金之折算標準，以示懲儆。又被
    告未曾受有期徒刑以上刑之宣告，有台灣高等法院檢察署刑案紀錄簡覆表及台灣
    高等法院被告全國前案紀錄表各一紙可按，本院認被告受此教訓，當知警惕，應
    無再犯之虞，所判處之主刑，認為以暫不執行為適當，併予宣告緩刑三年，以啟
    自新。
據上論斷，應依刑事訴訟法第二百九十九條第一項前段，刑法第五十六條、第二百十
四條、第四十一條、第七十四條第一款，罰金罰鍰提高標準條例第一條前段、第二條
，判決如主文。
本案經檢察官蔡宗熙到庭執行職務。
中    華    民    國      八十九    年    十二      月      二十九      日
                                      臺灣苗栗地方法院刑事庭
                                          法  官  吳  炳  桂
右正本證明與原本無異。
如不服本判決，應於送達後十日內向本院提出上訴狀（須附繕本），上訴於台灣高等
法院台中分院。
                                          書記官  黃  秀  娟
中    華    民    國      八十九    年    十二      月      二十九      日
附錄本判決論罪科刑法條全文：
刑法第二百十四條：
明知為不實之事項，而使公務員登載於職務上所掌之公文書，足以生損害於公眾或他
人，處三年以下有期徒刑、拘役或五百元以下罰金。
附  表：
被告於八十一年五月十二日重覆申請之線外土地所有權狀之土地坐落地號：
苗栗縣頭份鎮○○段第一之五、四之四、四之六、五、九、十一之一、四十四之一、
四十四之二、四十四之三、四十四之四、四十四之五、五四一、五四一之一、五四一
之三、五四二、五四四、五四五、五四六、五四七、五四八之四、五四八之五、五四
八之六、五四八之七、五四八之八、五四八之十一、五四八之十五、五四八之十六、
五四八之十七、五四八之十八、五四八之二十、五四八之二十一、五五一、五五三、
五五九、五六０地號


司法院資訊處製作；財團法人民間司法改革基金會備份。
